【裁判字號】    90,台上,5091
【裁判日期】    900816
【裁判案由】    貪污
【裁判全文】
最高法院刑事判決                                九十年度台上字第五○九一號
    上  訴  人  甲○○
    選任辯護人  羅明通律師
右上訴人因貪污案件，不服台灣高等法院台中分院中華民國九十年三月二十七日第二
審判決（八十九年度上訴字第一五九三號，起訴案號：台灣苗栗地方法院檢察署八十
八年度偵字第三○九三號），提起上訴，本院判決如左：
    主  文
原判決撤銷，發回台灣高等法院台中分院。
    理  由
本件原判決認定上訴人甲○○自民國六十五年間起，擔任前台灣省立苗栗醫院（現改
稱行政院衛生署苗栗醫院，下稱苗栗醫院）牙科醫師，並自六十八年一月間起，擔任
該院牙科主任，為依據法令從事公務之人員。其自八十二年三月間起，明知其已依「
省市立醫療機構醫師專勤服務辦法」（下稱服務辦法）規定，與苗栗醫院簽訂「醫師
專勤服務承諾書」（下稱承諾書），應不得在外開業或兼業，始得依「省市政府處局
所屬醫療機構人員獎勵金發給要點」（下稱獎勵要點），按月向該醫院領取基本獎勵
金及服務獎勵金，仍基於意圖為自己不法所有之概括犯意，自八十三年一月間起迄八
十八年四月止，於夜間在苗栗縣苗栗市○○路二○六號開設牙科診所，對外營業。猶
隱瞞此事實，使該醫院之出納、會計人員陷於錯誤，仍按月發給基本獎勵金及服務獎
勵金，而利用職務上之機會，先後向該醫院詐領基本獎勵金及服務獎勵金計新台幣（
下同）五百四十六萬二千二百四十四元被查獲。嗣於偵查中自白犯行，並於法院審理
中之八十九年二月二十四日、四月七日分別自動繳交一百三十五萬元及三百三十四萬
三千七百七十六元予苗栗醫院，又於同年四月十九日要求該院退還，該院亦應其要求
辦理等情。因而撤銷第一審所為無罪之判決，改判論處上訴人連續依據法令從事公務
之人員，利用職務上之機會，詐取財物罪刑。固非無見。
惟查：(一)按犯貪污治罪條例第四條至第六條之罪，在偵查中自白，如有所得並自動繳
交全部所得財物者，減輕其刑；因而查獲其他共犯者，減輕或免除其刑，貪污治罪條
例第八條第二項定有明文。是犯該條例第四條至第六條之罪者，如有所得，除於偵查
中自白外，尚須將其貪污所得財物全數自動繳交，始得依該條項規定獲得減輕其刑之
寬典。本件依原判決認定之事實，上訴人自八十三年一月間起至八十八年四月止，利
用職務上之機會，先後向苗栗醫院詐得之基本獎勵金及服務獎勵金，計達五百四十六
萬二千二百四十四元，其嗣於審判中雖分兩次，繳還四百六十九萬三千七百七十六元
予該醫院。然其後又向醫院索還該款，則其並未將所詐得財物全數繳交甚明，此與上
開減輕其刑之規定，顯然不符。原判決事實既認上訴人利用職務上機會詐得款項為五
百四十六萬二千二百四十四元，理由內亦謂其實際僅繳交三百三十四萬三千七百七十
六元，乃仍依上開規定予以減輕其刑，其適用法則，不無違誤。且原判決理由首謂上
訴人事後翻異前供，改稱係自八十五年始在外開業等語，係避就之詞，不足採信；嗣
又以其未將全部詐得款項全數繳交，係對於其在外開業期間及基本獎勵金應否繳回，
有所爭執，而誤認其全部所得之故，乃認仍應依上開規定減輕其刑之語，亦有論證前
後不相一致之矛盾可指。(二)原判決於理由內係以卷附吳嘉嶽於八十四年一月九日致上
訴人之存證信函內載：「你做的牙齒，除價格特別昂貴之外，還真是一無是處，保證
不脫落的，隔天就脫落了；保證不斷裂的，不及半年，也崩裂不誤，害我飽嚐一年多
來咬牙切齒之痛苦……向你請求返還牙齒價金三萬六千元」云云，乃依此推算，認吳
某應係八十三年一月，即至上訴人之診所就診，而為不利於上訴人之判斷。觀諸上開
存證信函受件人欄記載，該函係寄至苗栗市○○路七四七號省立苗栗醫院，予上訴人
收受（附於證物袋內附件八），似徵該吳嘉嶽係前往苗栗醫院，由上訴人診治。原審
未遑傳訊吳嘉嶽到庭查明，乃於理由內以該函文所載，逕認吳某係八十三年一月，已
至上訴人之診所就診云云，非惟理由之論斷與該卷證不符，抑且有證據調查未盡之可
議，均難認為適法。(三)原判決事實認上訴人係自八十三年一月間起至八十八年四月止
，於夜間在苗栗縣苗栗市○○路二○六號開設牙科診所，對外營業，並隱瞞此事實，
使苗栗醫院之出納、會計人員陷於錯誤，而按月向其具領基本獎勵金及服務獎勵金計
五百四十六萬二千二百四十四元等情，理由內並引卷附基本勵金及服務勵金統計
表為據。然依該統計表所載，上訴人在苗栗醫院領取服務獎勵金期間，自八十三年一
月起至八十八年二月止，共計三百九十二萬六千二百四十四元（附於證物袋內附件十
），並未有領取八十八年三、四月份服務獎勵金之記載，是原判決事實認上訴人按月
詐領服務獎勵金，至八十八年四月間止，要與該項卷證不符。(四)原判決事實認上訴人
先後利用職務上機會，計詐取基本獎勵金及服務獎勵金計五百四十六萬二千二百四十
四元。理由內則以除上訴人已自動繳交之三百三十四萬三千七百七十六元，不予諭知
追繳外，另一百十一萬八千四百六十八元應予追繳發還苗栗醫院，如全部或一部無法
追繳時，應以其財產抵償之。然上訴人所詐取上開基本獎勵金及服務獎勵金，扣除已
繳交之三百三十四萬三千七百七十六元，其不足部分應予追繳之金額應為二百十一萬
八千四百六十八元，原判決認扣除後不足部分一百十一萬八千四百六十八元應予追繳
發還，並於主文為該諭知，亦有違誤。以上或係上訴意旨所指摘，或為本院得依職權
調查之事項，應認原判決有撤銷發回更審之原因。
據上論結，應依刑事訴訟法第三百九十七條、第四百零一條，判決如主文。
中      華      民      國     九十     年      八      月     十六     日
                              最高法院刑事第五庭
                                  審判長法官  紀  俊  乾
                                        法官  黃  正  興
                                        法官  劉  介  民
                                        法官  陳  東  誥
                                        法官  張  春  福
      右正本證明與原本無異
                                              書  記  官
中      華      民      國     九十     年      八      月    二十一    日


司法院資訊處製作；財團法人民間司法改革基金會備份。
